最高法院刑事判決　　　　　　　　　　　　　　　九十三年度台上字第二八六四號
　　上　訴　人　丁○○
　　　　　　　　戊○○
　　　　　　　　己○○
　　　　　　　　庚○○
　　　　　　　　乙○○
　　　　　　　　壬○○
　　　　　　　　甲○○
　　　　　　　　　　　　樓
　　　　　　　　丙○○
　　　　　　　　　　　　號
　　　　　　　　辛○○
　　　　　　　　癸○○
右上訴人等因常業詐欺案件，不服台灣高等法院台中分院中華民國九十年一月二十九
日第二審判決（八十八年度上訴字第一六二三號，起訴案號：台灣台中地方法院檢察
署八十七年度偵字第六二０七號），提起上訴，本院判決如左：
    主  文
原判決撤銷，發回台灣高等法院台中分院。
    理  由
本件原判決認定上訴人丁○○與戊○○係夫妻，自民國八十四年三月九日起成立「佳
鑫互助聯誼會」，由丁○○自任負責人，戊○○擔任總會計、出納及放款職務，並分
別自八十四年年底至八十六年十二月間先後僱用上訴人己○○、庚○○、乙○○、壬
○○、甲○○為業務員，以電話招攬會員入會，另僱用丙○○、辛○○、癸○○等人
任上開互助會之催帳、記帳、整理會員資料、建檔及雜務等工作，以招攬互助會方式
，向急需貸款週轉之人詐取手續費為常業，而詐得如原判決附表一所示之手續費等情
。因而撤銷第一審科刑之判決，改判仍論處上訴人等十人共同常業詐欺罪刑。固非無
見。
惟查：（一）、證據之取捨及其證明力如何，固屬於事實審法院自由判斷之職權，但
此項自由判斷職權之行使，仍應受經驗法則與論理法則之支配，否則即有違背證據法
則之違法。本件原判決於事實記載上訴人等十人向其附表一所示之被害人，言明參加
互助會一會需繳交新台幣（下同）五千元之手續費，當日即可參加標會標取會款云云
，使被害人等因在急需用錢情況下，誤以為加入互助會當日即可取得現款，嗣因無法
當日取得會款，又無法要求退還手續費後始知受騙（原判決第五頁第七行至第六頁第
八行），於理由欄一｜(一)以被害人陳瑞財等人於警詢、偵查中之指訴，為不利於上訴
人等十人認定之主要論據，並於一｜(四)說明被害人潘國輝、胡炯峰、田長慶於第一審
改稱並未受騙，但與其等於警詢時所供不合，不足為上訴人等十人有利之認定。但被
害人黃卿雲於警詢供稱其於八十五年八月初繳一萬元參加二會，於二至三天後投標未
得標，照常繳納活會會錢，至九月初始得標等語；另胡炯峰供稱於八十五年十一月底
參加二會，繳納一萬元均未標到，嗣後以會籌會參加一會，於八十七年三月份得標等
語（第六二０七號偵查卷(二)第四十九頁至第五十二頁）。二人均未指參加互助會有被
騙取手續費情事。況胡炯峰於第一審更證稱並未被騙等語（第一審卷第八十四頁）。
原判決認定其等於警詢已指訴被騙取手續費，核與卷內證據資料不符，已有判決理由
矛盾之違法。又原判決於理由欄三說明洪秀權於警詢稱由朋友介紹參加，以正常跟會
方式參加，沒有貸款；錢盈如於偵查中稱有加入互助會，原即知道為標會廣告；湯俊
義於警詢稱看報紙分類廣告互助會式借款，當日放款，有參加競標，現尚在跟會中；
趙文通於偵查中稱，看到刊登廣告，要招互助會，繳五千元入會金；因認洪秀權等人
係自始即知上訴人等十人所召集為互助會而繳納手續費參加，嗣因該會為警取締而未
能繼續投標，尚難認上訴人等十人有施用詐術以取得入會手續費，乃就此部分不另為
無罪之諭知。如果無訛，則洪秀權等人繳手續費入會而尚未標得會款情形似與黃卿雲
、胡炯峰所供並無不同，原判決對於相同內容之供述證據，就其取捨及證明力判斷之
職權行使，前後竟為不同之論斷，其採證難謂無違背論理法則之違誤。（二）、有罪
之判決書，其所記載之事實及理由，前後必須互相一致，否則即屬理由矛盾，其判決
當然違背法令。原判決事實認定壬○○自八十四年底、甲○○自八十五年四、五月間
、己○○自八十五年十月初、乙○○自八十五年十二月間、庚○○自八十六年九月間
分別受僱任業務員，癸○○、辛○○、丙○○先後於八十六年五月底、六月初及十二
月底受僱任催帳、記帳等工作，亦即認為壬○○等八人係自八十四年年底起至八十六
年十二月底分別受僱參與常業詐欺犯行。然原判決附表一所示之被害人黃張晴美、劉
一昌（應係劉一品）、楊鴻亮、游保雄、孫國展、周滋宇、陳勝安、戴素梅、曾正南
、田長慶、潘國輝等人，依該附表所載繳交手續費之時間均在八十四年十二月底以前
，顯然壬○○等八人均不可能參與，至其餘被害人吳家欽等人繳交手續費之時間係在
八十五年年初至八十七年三月十九日間，亦顯非壬○○等八人所能一致參與，原判決
於理由內未依其等先後受僱不同詳為區分論述，竟認其等八人對該附表所示被害人被
騙犯行，均有犯意聯絡及行為分擔，為共同正犯（原判決第十五頁第三行至第四行）
，顯有判決理由矛盾之違誤。（三）、刑之量定，乃實體法上賦予法院得為自由裁量
之事項，法院行使此項職權時，自應受比例原則與平等原則等一般法律原則之支配；
所稱之比例原則，指行使此項職權判斷時，須符合客觀上之適當性、相當性與必要性
之價值要求，不得逾越此等特性之程度，用以維護其均衡；而所謂平等原則，非指一
律齊頭之平等待遇，應從實質上加以客觀判斷，對相同之條件事實，始得為相同之處
理，倘若條件事實有別，則應本乎正義理念，分別予以適度之處理，禁止恣意為之。
原判決事實認定壬○○自八十四年底、甲○○自八十五年四、五月間、己○○自八十
五年十月初、乙○○自八十五年十二月間、庚○○自八十六年九月間分別受僱任業務
員，而與丁○○、戊○○共同基於常業詐欺之犯意為本件之犯行；倘若屬實，則壬○
○等人雖均因受僱而參與本件犯行，但先後時間有別，其等犯罪情節自係不同，乃原
判決並未依上揭說明詳為審酌，就其等六人竟一律量處有期徒刑一年六月，自有適用
法則不當之違誤。（四）、刑法第二條第一項規定：「行為後法律有變更者，適用裁
判時之法律。但裁判前之法律有利於行為人者，適用最有利於行為人之法律」，其所
謂有利於行為人之法律，須參酌刑法第三十五條所規定主刑輕重之標準比較之。上訴
人等十人行為後，刑法第三百四十條常業詐欺罪業於八十八年二月三日修正公布施行
，刑度由「一年以上七年以下有期徒刑，得併科五千元以下罰金」修正提高為「一年
以上七年以下有期徒刑，得併科五萬元以下罰金」，以行為時之法律有利於行為人。
但原判決竟認新舊法之刑度相同，應依刑法第二條第一項前段之規定，適用新法處罰
，亦屬違誤。以上，或係上訴人等十人上訴意旨所指摘，或為本院得依職權調查之事
項，應認原判決有撤銷發回更審之原因。
據上論結，應依刑事訴訟法第三百九十七條、第四百零一條，判決如主文。
中      華      民      國    九十三    年      六      月      三      日
                              最高法院刑事第十一庭
                                  審判長法官  張  淳  淙
                                        法官  謝  俊  雄
                                        法官  蘇  振  堂
                                        法官  張  春  福
                                        法官  呂  丹  玉
      右正本證明與原本無異
                                              書  記  官
中　　　華　　　民　　　國　　九十三　　年　　　六　　　月　　　十　　　日
                                                                        Ｋ
